【裁判字號】    98,審抗,216
【裁判日期】    981203
【裁判案由】    拍賣抵押物
【裁判全文】
臺灣臺北地方法院民事裁定             98年度審抗字第216號
抗  告  人  丁○○
            丙○○
            乙○○
相  對  人  甲○○
上列當事人間拍賣抵押物事件，抗告人對於民國98年6月15日本
院98年度司拍字第85號裁定提起抗告，本院裁定如下：
    主  文
抗告駁回。
抗告程序費用新臺幣壹仟元由抗告人負擔。
    理    由
一、相對人於原審聲請意旨略以：第三人張國富於民國79年9月
    19日以附表所示之不動產（下稱系爭抵押物），設定最高限
    額新臺幣（下同）800萬元之抵押權予相對人，存續期間自
    79年9月17日起至80年3月16日止，清償日期為80年3月16日
    ，並經登記在案。嗣第三人張國富向聲請人借用8,000,000
    元（下稱系爭債務），其中3,881,200元，簽立支票9紙為憑
    ，另4,118,800元係工程代墊款，據屆期第三人張國富未依
    約履行。嗣第三人張國富於將系爭抵押物移轉與相對人，惟
    其上設定之抵押權不受影響，爰依民法第881條之17及第867
    條之規定，聲請拍賣系爭抵押物等語。原審裁定則准予拍賣
    系爭抵押物。
二、本件抗告意旨略以：相對人與第三人張國富於96年8月19日
    簽訂之不動產贈與契約書第5點約定，第三人以其所有如附
    表所示之不動產所設定之抵押貸款餘額新台幣（下同）
    450,000元，由第三人張國富日後有資金時自行解決，是應
    由相對人與第三人張國富先行協商後，再議拍賣，方符法理
    ，相對人未經協商逕付拍賣，應已違反民法第72條之規定，
    應為無效，且相對人不理會抗告人與臺北市政府依法執行調
    處如附表所示之不動產，令抗告人處於不知之狀況，違反民
    法第148條之規定，相對人於原審聲請拍賣抵押物時並未通
    知抗告人，亦未出示其與第三人張國富間之債權憑證及依法
    求償之文件，已違反民法第87條及第184條第2項之規定。再
    者，如附表所示之第132地號土地，已經第三人張國富以書
    面承諾限定該筆土地所負擔之金額為450,000元，是相對人
    應無理由單獨拍賣抗告人等之土地，應依法將同地段第133
    、134、135、136、139地號土地一同拍賣，否則應違反民法
    第875條之規定云云。
三、按抵押權人於債權已屆清償期而未受清償者，得聲請法院拍
    賣抵押物，就其賣得價金而受清償。民法第 881條之17準用
    同法第873條第1項定有明文。而依民法物權編施行法第17條
    之規定，於民法物權編在96年9月28日修正施行前所設定之
    最高限額抵押權，亦適用之。又不動產所有人設定抵押權後
    ，得將不動產讓與他人。但其抵押權不因此而受影響。民法
    第867條復有明定。再聲請拍賣抵押物，原屬非訟事件，祇
    須其抵押權已經依法登記，並依登記之清償期業已屆滿而未
    受清償時，法院即應為許可拍賣之裁定。至於實際上之清償
    期有無變更，為拍賣程序基礎之私法上權利有無瑕疵，本非
    所問；倘當事人就此有爭執時，不妨提起訴訟以求解決，殊
    不容依抗告程序聲明不服，此有最高法院58年台抗字第52 4
    號判例、49年台抗字第244號判例、93年台抗字第8號裁定、
    94年台抗字第631號裁定及94年台抗字第270號裁定意旨參照
    。另抵押權人得本於追及其物之效力實行抵押權，不動產既
    經抵押人讓與他人而屬於受讓之他人所有，則因實行抵押權
    而聲請法院裁定准許拍賣該不動產時，自應列受讓之他人為
    相對人。且最高限額抵押，係在一定金額限度內，擔保現在
    已發生及將來可能發生之債權，倘同一債務人提供二筆抵押
    物先後與債權人訂立最高限額抵押契約，除當事人有特約，
    對已發生及將來可能發生之債權，限定為其中某一筆抵押不
    動產所擔保者外，如該二件最高限額抵押契約均約定所擔保
    債權包括現在、過去及將來發生之債權，則抵押權人自得就
    已發生之債權同時或先後對該二筆抵押物實行抵押權，不因
    已對其中一筆抵押物拍賣不獲全部清償，而影響另筆抵押物
    之優先受償權利，亦即該二筆抵押物對最高限額抵押權人而
    言，具有共同擔保之性質，有最高法院74年台抗字第431號
    判例及85年台上字第765號裁判意旨可資參照。
四、經查：本件相對人主張第三人張國富以系爭抵押物設定最高
    限額抵押權予相對人，用以擔保第三人張國富對其所負債務
    ，嗣又將系爭抵押物移轉登記予抗告人，詎第三人張國富之
    系爭債務屆期未清償等語，業據提出抵押權設定契約書暨其
    他約定事項、他項權利證明書、土地及建物登記謄本、本票
    等件為證（見原審卷），並經原審依非訟事件法第74條規定
    ，通知抗告人於 5日內就本件拍賣抵押物事件陳述意見，並
    就相對人所提上開文件證物為形式上審查，認為確有上開抵
    押權登記擔保範圍之債權存在，且債權已屆清償期而未受償
    ，乃裁定准予拍賣系爭抵押物，並無不合。至抗告人所辯相
    對人未經協商逕付拍賣，違反民法第72條、不理會抗告人與
    臺北市政府依法執行調處系爭抵押物，令抗告人處於不知之
    狀況，違反民法第 148條之規定、未通知抗告人即聲請拍賣
    抵押物，未出示其與第三人張國富間之債權憑證及依法求償
    之文件、未依法將同地段第 133、134、135、136、139地號
    土地一同拍賣，違反民法第 875條之規定等情，則因抗告人
    並未提出其與相對人間另約定有須經協商、調處或通知後始
    得聲請拍賣抵押物之證明，且審核有無經協商或調處並非否
    准拍賣抵押物之要件，尚難認原審裁定之認定有何違誤。另
    依前開最高法院之裁判意旨，相對人就抗告人及第三人張國
    富因系爭債務所設定之各該抵押權，得為全部或擇一行使，
    是相對人就系爭抵押物行使抵押權並未違法。再者，縱認抗
    告人之前開陳述為就相對人有無權利聲請拍賣抵押物為主張
    ，亦係為實體爭執事項，揆諸上開說明，自應由抗告人另循
    訴訟途徑以資解決，不得僅依抗告程序聲明其爭執，並據為
    廢棄原裁定准許拍賣抵押物之理由，抗告法院亦不得於本件
    非訟事件程序加以審究。從而，抗告意旨指摘原裁定不當，
    求予廢棄，為無理由，應予駁回。
五、依非訟事件法第46條、第21條第2項、第24條第1項、民事訴
    訟法第 495條之1第1項、第449條第1項、第78條，裁定如主
    文。
中    華    民    國    98    年    12    月    3     日
                  民事第六庭   審判長 法  官  朱漢寶
                                      法  官  傅中樂
                                      法  官  張瑜鳳
以上正本係照原本作成
如不服本裁定，僅得於收受本裁定正本送達後10日內，以適用法
規顯有錯誤為理由，向本院提出再抗告狀，（須附繕本 1份及繳
納再抗告裁判費新台幣 1,000元），經本院許可後始可再抗告。
中    華    民    國    98    年    12    月     3    日
                                書記官  羅元秀

司法院資訊處製作；財團法人民間司法改革基金會備份。
